【裁判字號】    89,易緝,355
【裁判日期】    890804
【裁判案由】    違反動產擔保交易法
【裁判全文】
台灣台中地方法院刑事判決                        八十九年度易緝字第三五五號
    公  訴  人  台灣台中地方法院檢察署檢察官
    被      告  甲○○
右列被告因違反動產擔保交易法等案件，經檢察官聲請以簡易判決處刑（八十八年度
偵字第四一五八號），本院認不得依簡易判決處刑，改依通常程序審理，並判決如左
：
    主     文
甲○○無罪。
    理     由
一、聲請簡易判決處刑書意旨略以：被告甲○○於民國八十七年七月間，向南陽實業
    股份有限公司（下稱南陽公司）佯稱欲以動產擔保交易附條件買賣之方式，購買
    車牌ＤＩ—七五○三號自用小客車一輛，為動產擔保交易之債務人。約定總價新
    台幣（下同）六十六萬三千九百五十二元，於交車時付頭期款一萬元，餘分四十
    八期給付，每月一期，每期付款一萬三千六百二十四元，標的物存放地點為台中
    市○○路○段惠北巷七號，在價金未付清之前，標的物所有權仍屬於出賣人所有
    ，買受人僅得依約占有使用，不得任意遷移或為其他處分，致使南陽公司陷於錯
    誤，交付該自用小客車予被告。被告在取得標的物之後，僅付頭期款一萬元後，
    即拒不付款，意圖為自己不法之利益，將該標的物遷移逃匿不知去向，致出賣人
    追索無著受有損害。因認被告涉有刑法第三百三十九條第一項詐欺取財及動產擔
    保交易法第三十八條等罪嫌。
二、按犯罪事實應依證據認定之，無證據不得推定其犯罪事實，又不能證明被告犯罪
    或其行為不罰者，應諭知無罪之判決，刑事訴訟法第一百五十四條第三百零一
    條第一項分別定有明文。又刑事訴訟法上所謂認定犯罪事實之證據，係指足以認
    定被告確有犯罪行為之積極證據而言，該項證據自須適合於被告犯罪事實之認定
    ，始得採為斷罪資料；如未能發現相當證據，或證據不足以證明，自不能以推測
    或擬制之方法，以為裁判之基礎；且告訴人之告訴係以使被告受刑事訴追為目的
    ，是其陳述是否與事實相符，仍應調查其他之證據以資審認，最高法院二十九年
    上字第三一○五號、四十年台上字第八十六號、五十二年台上字第一三○○號判
    例可資參照。
三、公訴人認被告涉有上開罪嫌，無非以告訴人公司之代理人曾瓊仙之指訴，並有買
    賣契約書及動產擔保交易附條件買賣設定登記申請書可證，為其主要論據。惟訊
    據被告堅決否認犯行，辯稱：因未拿到南陽公司之專用匯款單，所以沒有匯款，
    但有拿現金到南陽公司之台北市○○○路營業所繳交，惟未遇業務員乙○○，該
    處人員表示不能收現金，必須以匯款方式繳交，當時是在南陽公司設於台北市○
    ○○路之營業所定車，亦在該處交車，並沒有約定車子的存放地點在台中市等語
    。經查：
  (一)動產擔保交易法第三十八條之規定，須動產擔保交易之債務人，萌生不法利益
      之意圖，將標的物遷移、出賣、出質、移轉、抵押或為其他處分，致生損害於
      債權人，始能成罪。又車輛本為供人使用之交通運輸工具，自不可能完全停滯
      不動，其依使用人之需要，隨時更動停放地點，乃事理之常，並符合車輛之使
      用價值，是動產擔保交易附條件買賣當時，如未明確約定車輛應存放之地點，
      即難憑以認定債務人有不法遷移之情事；縱有約定存放之地點，如該車輛一直
      由債務人使用中，亦不得僅憑未依約繳交期款，即認債務人有意圖為自己不法
      之利益，將標的物「遷移」之情事。公訴人認本件動產擔保交易附條件買賣，
      有約定標的物應存放在台中市○○路○段惠北巷七號，惟告訴人公司之代理人
      丙○○於本院審理時陳稱：「沒有另外約定車子應該停放何處‧‧‧契約裡面
      有記載同債務人之住所」等語；證人即告訴人公司之售車業務員乙○○則結稱
      ：「沒有約定（停放地點）。當時買車時，被告人住在台北。他只有給我聯絡
      電話，沒有給我台北的住址」等語。參諸告訴人公司與被告所簽立之附條件買
      賣契約，乃定型化契約，有該買賣契約書在卷可憑，告訴人公司之售車業務員
      與被告既未於訂定契約時，另行約定車輛之停放地點，且該業務員亦明知被告
      係住居在台北，該車輛亦在台北交付，即不得僅以定型化契約書上「車輛所在
      地：同債務人住址」之記載，即認雙方就該動產擔保交易附條件買賣之標的物
      ，已約定應停放在被告之戶籍住址即台中市○○路○段惠北巷七號。又該附條
      件買賣之車輛，於八十八年六月間，在台北縣五股鄉，為告訴人公司依法取回
      後，被告曾向乙○○詢問應找何部門處理等情，業據證人乙○○證述明確，顯
      見該車輛一直由被告使用中，其並無將車輛遷移或為其他處分之行為，揆諸前
      揭說明，自難令被告負動產擔保交易法第三十八條之罪責。
  (二)按刑法第三百三十九條第一項詐欺罪之成立，以意圖為自己或第三人不法之所
      有，施用詐術使人陷於錯誤而交付財物或因而得財產上不法之利益或使第三人
      得之為構成要件。所謂以詐術使人交付財物，必須該財物之交付，係由於被施
      用詐術而陷於錯誤所致，若行為人未施用何詐術，交付財物者亦非因陷於錯誤
      而交付，即不構成詐欺罪。被告辯稱因未拿到南陽公司之專用匯款單，無法匯
      款，曾拿現金到南陽公司之台北市○○○路營業所繳交，惟未遇業務員乙○○
      ，該處人員表示不能收現金，必須以匯款方式繳交等情，核與告訴人公司之代
      理人丙○○陳明：「一般情形，我們會把四八期的專用郵局劃撥單給車主，拿
      去郵局匯款」「復興北路是營業所，沒有會計部門，不能代收」等語；證人乙
      ○○證稱：「（問：有無把分期付款的匯款單給被告？）因聯絡不到被告，有
      聯絡了二、三次，但未聯絡到他本人，送去給他媽媽，但他媽媽不收，所以後
      來就忘了給他。之前他有打電話來問我，要如何繳款，我向他說是用劃撥單方
      式繳款，我們公司的劃撥單打出來之後，就聯絡不到他的人」「我有聽同事說
      過，被告有打電話去公司，說要繳款。當時我人不在公司裡約十六天」等語相
      符，是被告既曾主動詢問繳款方式，復曾至營業所繳交現金被拒，顯見其應無
      詐購車輛之意圖及行為，實難單憑被告事後未再主動連繫履行債務之清償，即
      認其有詐欺之犯行。揆諸前揭說明，自不得論處被告詐欺之罪責。
  (三)綜上所述，被告未依約繳交期款，係因其與告訴人公司業務員乙○○間之連繫
      發生交錯，且事後雙方均未再積極協調處理所致，被告並無違反動產擔保交易
      法第三十八條不法遷移或處分標的物及刑法第三百三十九條第一項詐欺取財之
      行為，本案純屬債務不履行之民事糾葛，應循民事訴訟之途徑解決。此外，復
      查無其他積極證據足資證明被告有何犯行，本件係不能證明被告犯罪，應為無
      罪之諭知。
四、據上論斷，應依刑事訴訟法第四百五十二條、第三百零一條第一項，判決如主文
    。
中      華      民      國      八十九      年      八    月    七    日
                                          法  官  張恩賜
右正本證明與原本無異。
如不服本判決，應於判決送達後十日內向本院提出上訴狀，上訴於臺灣高等法院臺中
分院( 須附繕本 )。
                                          書記官
中      華      民國      八十九      年      八    月    八    日


司法院資訊處製作；財團法人民間司法改革基金會備份。
